ACORDAO-COMPLETO-2569736

ACÓRDÃO 3514/2023 ATA 13/2023 - PRIMEIRA CÂMARA

VISTOS, relatados e discutidos estes autos de processo de aposentadoria de servidora do Tribunal Regional do Trabalho da 5ª Região,
ACORDAM os Ministros do Tribunal de Contas da União, reunidos em sessão da Primeira Câmara, diante das razões expostas pelo relator e com fundamento na Constituição Federal, art. 70, III e IX, na Lei 8.443/1992, arts. 1º, V, e 39, II, e no § 2º do art. 260 do Regimento Interno deste Tribunal, em:
9.1. rever de ofício o registro tácito do ato de concessão inicial de aposentadoria da sra. Rozana Lígia de Oliveira Cangussu;
9.2. considerar ilegal e negar registro ao ato de aposentadoria da interessada;
9.3. dispensar a devolução dos valores indevidamente recebidos, em boa-fé, pela interessada, nos termos do Enunciado 106 da Súmula de Jurisprudência desta Corte;
9.4. determinar ao Tribunal Regional do Trabalho da 5ª Região que adote as seguintes providências, sob pena de responsabilidade solidária da autoridade administrativa omissa:
9.4.1. dê ciência do inteiro teor desta deliberação à sra. Rozana Lígia de Oliveira Cangussu no prazo de quinze dias e faça juntar o comprovante de notificação a estes autos nos quinze dias subsequentes;
9.4.2. suspenda os pagamentos efetuados com base no ato ora impugnado no prazo de quinze dias, tendo em vista que o aumento concedido pela Lei 14.523/2023 já confere condições para a absorção dos valores indevidamente pagos a título de "quintos", observada a modulação adotada no RE 638.115/CE.

Revisão de ofício de ato de aposentadoria.

Primeira Câmara

Tribunal Regional do Trabalho da 5ª Região/BA.

3. Interessados/Responsáveis:
3.1. Interessada: Rozana Lígia de Oliveira Cangussu (XXX.477.355-XX).

13.1. Ministros presentes: Walton Alencar Rodrigues (Presidente), Benjamin Zymler (Relator), Jorge Oliveira e Jhonatan de Jesus.
13.2. Ministro-Substituto presente: Weder de Oliveira.

BENJAMIN ZYMLER

Adoto como relatório a instrução a cargo da Unidade de Auditoria Especializada em Pessoal (AudPessoal) , com a qual manifestou sua concordância o representante do Ministério Público junto ao Tribunal de Contas da União (MPTCU) :
INTRODUÇÃO
1.	Trata-se de ato inicial de concessão de aposentadoria a Rozana Ligia de Oliveira Cangussu, ex-servidora do Tribunal Regional do Trabalho da 5ª Região/BA. 
2.	O ato foi submetido, para fim de registro, à apreciação do Tribunal de Contas da União (TCU) , de acordo com o art. 71, inciso III, da Constituição Federal. O cadastramento e a disponibilização ao TCU ocorreram por intermédio do Sistema de Apreciação e Registro de Atos de Admissão e Concessões, na forma dos arts. 2º, caput e incisos I a VI, e 4º, caput, da Instrução Normativa-TCU 78/2018.
HISTÓRICO
3.	O presente ato foi considerado tacitamente registrado em 17/2/2022 por meio do Acórdão 1909/2022-TCU-Primeira Câmara (peça 8) , relatado pelo Ministro-Substituto Augusto Sherman Cavalcanti, que determinou ainda a remessa dos autos à Sefip para a adoção dos procedimentos necessários com vistas à revisão de ofício, nos termos do subitem 9.2.1 do Acórdão 122/2021-TCU-Plenário, de relatoria do Ministro Walton Alencar Rodrigues.
4.	Cumprindo o Acórdão acima citado, a Sefip elaborou nova instrução propondo o sorteio de novo relator (peça 13) , cujo relator sorteado foi o Ministro Benjamin Zymler (peça 15) .
5.	Ainda em cumprimento ao referido Acórdão, a Sefip encaminhou oitiva à ex-servidora (peça 16) , que dela tomou ciência (peça 17) , mas não se manifestou.
EXAME TÉCNICO
6.	Cabe informar que a aposentadoria em exame ingressou no TCU em 17/2/2017. Diante disso, a concessão já se encontra tacitamente registrada desde 17/2/2022, consoante o entendimento firmado pelo Supremo Tribunal Federal, em repercussão geral, no recente julgamento do RE 636.553/RS.
7.	Vale registrar que, conforme decidido no Acórdão 122/2021-TCU-Plenário, relatado pelo Ministro Walton Alencar Rodrigues, os atos registrados tacitamente mas que contenham algum tipo de ilegalidade e cujos prazos para revisão de ofício encontram-se em curso, poderão ser submetidos aos procedimentos de revisão de ofício, com fulcro no art. 54 da Lei 9.784/1999, c/c o art. 260, § 2º, do Regimento Interno do TCU. No caso do presente ato, far-se-á essa revisão de ofício do registro tácito, pois o ato está há menos de 10 anos no TCU.
8.	Conforme exame desta Unidade Técnica em instrução semiautomática (peça 5) , o ato ora em análise recebeu proposta de ilegalidade e negativa de registro tendo em vista que a servidora incorporou 2/5 de FC-5, porém só teria direito a 1/5 dessa função, visto que o tempo que a exerceu foi de 1 ano, 8 meses e 23 dias.
9.	Assim, ao se revisar o ato inicial de aposentadoria deste processo, verificou-se a continuidade do pagamento irregular da parcela de VPNI de quintos (2/5 de FC-5, porém só teria direito a 1/5 dessa função) , além de que essa incorporação ocorreu após o advento da Lei 9.624/1998 (8/4/1998) .
10.	A jurisprudência desta Corte se firmou no sentido de que é irregular o pagamento de parcelas de quintos/décimos incorporadas relativas ao período de 8/4/1998 a 4/9/2001 ainda que a incorporação tenha sido assegurada por decisão judicial transitada em julgado (Acórdão 2737/2019-TCU-Segunda Câmara, relatado pelo Ministro Raimundo Carreiro) . No caso em análise, por ter sido concedido com base em decisão administrativa, a vantagem deve ser transformada em 'parcela compensatória', a ser absorvida por quaisquer reajustes futuros, consoante decidido pelo STF no RE 638.115/CE.
INCORPORAÇÃO DE QUINTOS/DÉCIMOS 
11.	A possibilidade de incorporação da vantagem denominada 'quintos' foi instituída com a Lei 6.732/1979. 
12.	Segundo o art. 2º dessa lei, o servidor no exercício de cargo em comissão ou função de confiança poderia incorporar, a partir do sexto ano, 1/5 (um quinto) das vantagens correspondentes, a cada ano completo de exercício, até o limite de 5/5 (cinco quintos) ; isto é, até completar o décimo ano. 
13.	Objetivava-se evitar o decesso remuneratório do servidor ocupante de cargo ou função de confiança que viesse a ser dispensado em momento futuro e que não fosse passar imediatamente à inatividade. 
14.	Uma vez que, até dezembro de 1979, os servidores em atividade que tivessem preenchido os requisitos temporais do artigo 180 da Lei 1.711/1952 só poderiam contar com tal benefício quando se aposentassem. 
15.	Assim, se deixavam um cargo de confiança, após longos anos de exercício, e permaneciam em atividade, regressavam à situação de origem, com a remuneração do cargo efetivo e nada mais. 
16.	Com o advento da Lei 8.112/1990, por meio do seu artigo 62, § 2º, introduziu novo disciplinamento ao assunto. 
17.	A incorporação passou a se dar na proporção de 1/5 (um quinto) a cada ano de exercício da função, até o limite de cinco anos, sem a exigência do período de carência de cinco anos.
18.	Os critérios para incorporação dessa vantagem foram definidos mais claramente com a publicação da Lei 8.911/1994, que assim dispôs:
Art. 3. Para efeito do disposto no § 2º do art. 62 da Lei nº 8.112, de 11 de dezembro de 1990, o servidor investido em função de direção, chefia e assessoramento, ou cargo em comissão, previsto nesta Lei, incorporará à sua remuneração a importância equivalente à fração de um quinto da gratificação do cargo ou função para o qual foi designado ou nomeado, a cada doze meses de efetivo exercício, até o limite de cinco quintos. 
§ 1º Entende-se como gratificação a ser incorporada à remuneração do servidor a parcela referente à representação e a gratificação de atividade pelo desempenho de função, quando se tratar de cargo em comissão ou função de direção, chefia e assessoramento dos Grupos: Direção e Assessoramento Superiores - DAS e Cargo de Direção - CD. 
§ 2º Quando se tratar de gratificação correspondente às funções de direção, chefia e assessoramento do Grupo - FG e GR, a parcela a ser incorporada incidirá sobre o total desta remuneração. 
§ 3º Quando mais de um cargo em comissão ou função de direção, chefia e assessoramento houver sido exercidos no período de doze meses, a parcela a ser incorporada terá como base de cálculo a exercida por maior tempo. 
§ 4º Ocorrendo o exercício de cargo em comissão ou de função de direção, chefia ou assessoramento de nível mais elevado, por período de doze meses, após a incorporação dos cinco quintos, poderá haver a atualização progressiva das parcelas já incorporadas, observado o disposto no parágrafo anterior. 
19.	Entretanto, essa vantagem foi extinta e restabelecida por diversas vezes, como demonstra o breve histórico abaixo apresentado. 
20.	A Medida Provisória - MP 831/1995 extinguiu a vantagem dos quintos, tendo sido reeditada exaustivamente até a MP 1.160/1995, que a restabeleceu, porém sob a forma de décimos. 
21.	Em 10/11/1997, foi editada a MP 1.595-14, que - convertida na Lei 9.527/1997 - extinguiu novamente a incorporação e a transformou em Vantagem Pessoal Nominalmente Identificada (VPNI) . 
22.	Em 8/4/1998, a MP 1.160/1995 foi convertida na Lei 9.624/1998. Essa lei não revogou a Lei 9.527/1997, apenas limitou temporalmente a incorporação da referida vantagem entre 19/1/1995 até a data da sua publicação, do tempo residual de exercício de funções comissionadas não empregado até 10/11/1997. 
23.	No entanto, essa vantagem sempre esteve cercada de controvérsia. Ainda, em 4/9/2001, foi editada a MP 2.225-45/2001, que acresceu à Lei 8.112/1990 o artigo 62-A, transformando os quintos/décimos em VPNI, com a seguinte redação: 
Art. 62-A. Fica transformada em Vantagem Pessoal Nominalmente Identificada - VPNI a incorporação da retribuição pelo exercício de função de direção, chefia ou assessoramento, cargo de provimento em comissão ou de Natureza Especial a que se referem os arts. 3º e 10 da Lei no 8.911, de 11 de julho de 1994, e o art. 3º da Lei no 9.624, de 2 de abril de 1998. Parágrafo único. A VPNI de que trata o caput deste artigo somente estará sujeita às revisões gerais de remuneração dos servidores públicos federais.
24.	Com o advento desta Medida Provisória, surgiram entendimentos divergentes. Por um lado, achava-se que seria devida a incorporação de parcelas da vantagem até 8/4/1998 (data de publicação da Lei 9.624/1998) . Por outro, entendia-se que a MP 2.225-45/2001 havia estendido o direito à incorporação da vantagem até a data de sua publicação. 
25.	No âmbito deste Tribunal, foi editado o Acórdão 2248/2005-TCU-Plenário (Ministro-Relator Lincoln Magalhães da Rocha) que fixou os seguintes critérios para incorporação de quintos e décimos: 
9.2. alterar a redação do subitem 9.2 do Acórdão 931/2003-TCU-Plenário para: firmar entendimento de que é devida a incorporação de parcelas de quintos, com fundamento no artigo 3º da MP 2.225-45/2001, observando-se os critérios contidos na redação original dos artigos 3º e 10 da Lei 8.911/94, no período compreendido entre 09/04/98 e 04/09/2001, data da edição da referida medida provisória, sendo a partir de então todas as parcelas incorporadas, inclusive a prevista no artigo 3º da Lei 9.624/98, transformadas em Vantagem Pessoal Nominalmente Identificada - VPNI, admitindo-se, ainda, o cômputo do tempo residual porventura existente em 10/11/1997, desde que não empregado em qualquer incorporação, para concessão da primeira ou de mais uma parcela de quintos na data específica em que for completado o interstício de doze meses, ficando, também, essa derradeira incorporação transformada em VPNI, nos termos do subitem 8.1.2 da Decisão 925/1999-Plenário. 
26.	Contrariando jurisprudência deste Tribunal, em 18/3/2015, o Supremo Tribunal Federal (STF) , ao apreciar o Recurso Extraordinário (RE) 638.115/Ceará (Ministro-Relator Gilmar Mendes) , que teve repercussão geral, fixou a seguinte tese: 'Ofende o princípio da legalidade a decisão que concede a incorporação de quintos pelo exercício de função comissionada no período de 8/4/1998 a 4/9/2001, ante a carência de fundamento legal'. 
27.	Todavia, ao tomar essa decisão, o STF modulou os seus efeitos para dispensar a devolução dos valores recebidos indevidamente de boa-fé até a data do julgamento, cessada a ultra-atividade de incorporações em qualquer hipótese. 
28.	Em razão dessa decisão do STF, o supramencionado Acórdão 2248/2005-TCU-Plenário teve sua inconstitucionalidade reconhecida pelo Supremo Tribunal Federal nos autos do Mandado de Segurança 25.763/DF. 
29.	Assim, depois da decisão do Supremo Tribunal Federal no âmbito do RE 638.115/CE, este Tribunal adequou sua jurisprudência e adotou a tese defendida na Decisão 925/1999-Plenário (Ministro-Relator Walton Alencar) e Acórdão 731/2003-TCU-Plenário e 732/2003-Plenário (ambos de Relatoria do Ministro Guilherme Palmeira) , de que a incorporação ou atualização da vantagem de quintos, transformada em Vantagem Pessoal Nominalmente Identificada - VPNI pelo art. 62-A da Lei 8.112/1990, somente era devida até o dia 8/4/1998, conforme previsto no art. 3º da Lei 9.624/1998. 
30.	Ademais, nos termos do Acórdão 5455/2018-TCU-Segunda Câmara (Ministro-Relator José Mucio Monteiro) , eventual tempo residual existente em 10/11/1997, não empregado para a concessão de quintos, pode ser utilizado para incorporação de apenas um décimo, nos termos do art. 5º da Lei 9.624/1998, com termo final, a qualquer tempo, na data em que o servidor completar o interstício de doze meses, de acordo com a sistemática definida na redação original do art. 3º da Lei 8.911/1994, com posterior transformação em VPNI.
31.	Em julgamento, no supramencionado RE 638.115/CE, cujo resultado final foi proclamado em 18/12/2019, o STF deu provimento a Embargos de Declaração, onde foi proferida a seguinte decisão: 
Inicialmente, o Tribunal, por maioria, resolvendo questão de ordem suscitada pelo Ministro Dias Toffoli (Presidente) , deliberou que, para a modulação dos efeitos de decisão em julgamento de recursos extraordinários repetitivos, com repercussão geral, nos quais não tenha havido declaração de inconstitucionalidade de ato normativo, é suficiente o quórum de maioria absoluta dos membros do Supremo Tribunal Federal, vencido o Ministro Marco Aurélio, que diverge quanto à formulação da questão de ordem e quanto ao seu mérito. Votaram na questão de ordem os Ministros Luiz Fux e Roberto Barroso. Na sequência, o Ministro Dias Toffoli (Presidente) proclamou o resultado do julgamento deste recurso, ocorrido na sessão virtual de 11.10.2019 a 17.10.2019: 'O Tribunal, por maioria, acolheu parcialmente os embargos de declaração, com efeitos infringentes, para reconhecer indevida a cessação imediata do pagamento dos quintos quando fundado em decisão judicial transitada em julgado, vencida a Ministra Rosa Weber, que rejeitava os embargos. No ponto relativo ao recebimento dos quintos em virtude de decisões administrativas, o Tribunal, em razão de voto médio, rejeitou os embargos e, reconhecendo a ilegitimidade do pagamento dos quintos, modulou os efeitos da decisão de modo que aqueles que continuam recebendo até a presente data em razão de decisão administrativa tenham o pagamento mantido até sua absorção integral por quaisquer reajustes futuros concedidos aos servidores. Os Ministros Ricardo Lewandowski e Celso de Mello proviam os embargos de declaração e modulavam os efeitos da decisão em maior extensão. Ficaram vencidos, nesse ponto, os Ministros Marco Aurélio e Rosa Weber. Por fim, o Tribunal, por maioria, também modulou os efeitos da decisão de mérito do recurso, de modo a garantir que aqueles que continuam recebendo os quintos até a presente data por força de decisão judicial sem trânsito em julgado tenham o pagamento mantido até sua absorção integral por quaisquer reajustes futuros concedidos aos servidores, vencidos os Ministros Marco Aurélio e Rosa Weber. Tudo nos termos do voto do Relator. Afirmaram suspeição os Ministros Luiz Fux e Roberto Barroso'. Ausente, justificadamente, nesta assentada, o Ministro Celso de Mello. Plenário, 18.12.2019. 
32.	Em razão disso, mesmo afrontando a tese da repercussão geral, o STF permitiu a continuidade do pagamento dos quintos incorporados no período de 8/4/1998 a 4/9/2001. Todavia, no que diz respeito às parcelas amparadas com base em decisão judicial não transitada em julgado ou decisão administrativa, deverá ser promovida sua absorção por quaisquer reajustes futuros.
33.	Diante disso, cabe proposta de ilegalidade, mediante a revisão de ofício do Acórdão 1909/2022-TCU-Primeira Câmara, em razão do pagamento irregular da parcela de VPNI de quintos (2/5 de FC-5, porém só teria direito a 1/5 dessa função) incorporados após 8/4/1998, devendo a vantagem ser transformada em 'parcela compensatória', a ser absorvida por quaisquer reajustes futuros, consoante decidido pelo STF no RE 638.115/CE.
CONCLUSÃO 
34.	Em razão do exposto, e tendo em vista as análises realizadas no ato inicial de aposentadoria de Rozana Ligia de Oliveira Cangussu, esta Unidade Técnica considera que o ato em tela deve ser considerado ilegal, mediante a revisão de ofício do Acórdão 1909/2022-TCU-Primeira Câmara, em razão do pagamento indevido da parcela VPNI de quintos (2/5 de FC-5, porém só teria direito a 1/5 dessa função) incorporados após 8/4/1998, cabendo determinação ao Tribunal Regional Federal da 3ª Região para que transforme a vantagem em 'parcela compensatória', a ser absorvida por quaisquer reajustes futuros, consoante decidido pelo STF no RE 638.115/CE. 
PROPOSTA DE ENCAMINHAMENTO
35.	Ante o exposto, e com base nos arts. 71, inciso III, da Constituição Federal; 1º, inciso V, e 39, incisos I e II, da Lei 8.443/1992; 1º, inciso VIII, 260, §§ 1º, 2º e 4º, do Regimento Interno do Tribunal de Contas da União, propõe-se: 
a) rever de ofício o Acórdão 1909/2022-TCU-Primeira Câmara, de modo a considerar ILEGAL e recusar registro ao ato inicial de concessão de aposentadoria de Rozana Ligia de Oliveira Cangussu (CPF: XXX.477.355-XX) ;
b) dispensar a devolução dos valores indevidamente recebidos até a data da ciência do acórdão que vier a ser proferido, com base no Enunciado 106 da Súmula da Jurisprudência do TCU; 
c) determinar ao Tribunal Regional do Trabalho da 5ª Região/BA, com base nos arts. 45 da Lei 8.443/1992, e 4º, inciso I, da Resolução-TCU 315/2020, que: 
c.1) corrija a parcela de incorporação de 2/5 de FC-5 para 1/5 dessa função e promova, no prazo de 30 (trinta) dias, o destaque da (s) parcela (s) de quintos incorporada (s) com amparo em funções comissionadas exercidas entre 8/4/1998 e 4/9/2001 e transforme-a (s) em 'Parcela Compensatória' a ser absorvida por quaisquer reajustes futuros, consoante decidido pelo STF no RE 638.115/CE, caso a incorporação tenha se dado por decisão administrativa ou por decisão judicial não transitada em julgado, comunicando ao TCU, no prazo de quinze dias, as providências adotadas, nos termos dos arts. 262, caput, do Regimento Interno do TCU e 8º, caput, da Resolução-TCU 206/2007; 
c.2) informe à inativa o teor do acórdão que vier a ser prolatado, encaminhando ao TCU, no prazo de trinta dias, comprovante da data de ciência pela interessada, nos termos do art. 4º, § 3º, da Resolução-TCU 170/2004.
      c.3) dê ciência, no prazo de 15 (quinze) dias, do inteiro teor desta deliberação à interessada, alertando-a de que o efeito suspensivo proveniente da interposição de eventuais recursos junto ao TCU não a exime da devolução dos valores percebidos indevidamente após a respectiva notificação, caso esses não sejam providos."
É o relatório.

não há.

Procurador Marinus Eduardo De Vries Marsico.

PESSOAL. APOSENTADORIA. INCORPORAÇÃO DE "QUINTOS". ATUALIZAÇÃO IRREGULAR DA VANTAGEM, MEDIANTE O CÔMPUTO DE TEMPO DESCONTINUADO, EM VIOLAÇÃO AO ART. 3º DA LEI 8.911/1994, OU EXERCIDO APÓS A PUBLICAÇÃO DA LEI 9.624/1998. PAGAMENTOS INDEVIDOS QUE JÁ PODERIAM TER SIDO ABSORVIDOS COM BASE NO AUMENTO CONCEDIDO PELA LEI 14.523/2023. ILEGALIDADE E NEGATIVA DE REGISTRO. DETERMINAÇÃO PARA SUSTAÇÃO DOS PAGAMENTOS IRREGULARES.

APOSENTADORIA (APOS)

Unidade de Auditoria Especializada em Pessoal (AudPessoal).

Cuidam os autos de revisão de ofício do ato de aposentadoria de interesse da sra. Rozana Lígia de Oliveira Cangussu, registrado tacitamente em 17/2/2022, haja vista que o ato inicial, representado pelo formulário Sisac 20783906-04-2016-000050-8, foi encaminhando a este Tribunal em 17/2/2017.
2. A interessada inativou-se no cargo de Técnico Judiciário do Tribunal Regional do Trabalho da 5ª Região (TRT-5) em 13/9/2016, com fundamento no art. 3º da Emenda Constitucional 47/2005, e consta dos seus proventos valores decorrentes da incorporação da vantagem dos "quintos",  prevista no art. 62 da Lei 8.112/1990.
3. Reconhecido o registro tácito da concessão pelo Acórdão 1903/2022-TCU-Primeira Câmara (rel. Ministro-Substituto Augusto Sherman Cavalcanti) , a unidade técnica deu início à revisão de ofício, prevista no § 2º do art. 260 do Regimento Interno deste Tribunal e manifestou-se pela ilegalidade da concessão em virtude da incorporação de "quintos" com base em tempo de função exercido posteriormente a 8/4/1998, data de publicação da Lei 9.624. O MPTCU pôs-se de acordo. 
4. De fato, a incorporação de "quintos" após 8/4/1998 não encontra amparado legal, consoante decidido pelo Supremo Tribunal Federal (STF) no RE 638.115/CE. Naquele processo, deliberou-se, em regime de repercussão geral, que "ofende o princípio da legalidade a decisão que concede a incorporação de quintos pelo exercício de função comissionada no período de 8/4/1998 até 4/9/2001, ante a carência de fundamento legal" (Tema 395, RE 638.115) . Registro, todavia, que não foi discutida, na oportunidade, os efeitos do art. 5º da Lei 9.624/1998, que prevê o cômputo do tempo residual.
5. O STF, ao modular os efeitos da decisão, permitiu a manutenção dos valores indevidamente incorporados com base em decisão judicial com trânsito em julgado, pela manutenção da vantagem sob a forma de vantagem pessoal nominalmente identificada (VPNI) - mesma forma prevista na legislação de regência para o pagamento das parcelas legalmente incorporadas. 
6. No que concerne aos pagamentos relativos às incorporações efetuadas com base em decisões administrativas ou judiciais não transitadas em julgado, o STF estipulou sua absorção futura, a partir de todo e qualquer reajuste concedido ao servidor, seja de caráter geral, seja específico da categoria, como se depreende da transcrição a seguir, proveniente da ata de julgamento dos embargos de declaração apreciados em 18/12/2019:
"O Tribunal, por maioria, acolheu parcialmente os embargos de declaração, com efeitos infringentes, para reconhecer indevida a cessação imediata do pagamento dos quintos quando fundado em decisão judicial transitada em julgado [...]. No ponto relativo ao recebimento dos quintos em virtude de decisões administrativas, o Tribunal, em razão de voto médio, rejeitou os embargos e, reconhecendo a ilegitimidade do pagamento dos quintos, modulou os efeitos da decisão de modo que aqueles que continuam recebendo até a presente data em razão de decisão administrativa tenham o pagamento mantido até sua absorção integral por quaisquer reajustes futuros concedidos aos servidores. [...] Por fim, o Tribunal, por maioria, também modulou os efeitos da decisão de mérito do recurso, de modo a garantir que aqueles que continuam recebendo os quintos até a presente data por força de decisão judicial sem trânsito em julgado tenham o pagamento mantido até sua absorção integral por quaisquer reajustes futuros concedidos aos servidores [...]" (grifos acrescidos) .
7. No caso concreto, a então Sefip, atual AudPessoal, entendeu por irregular, o pagamento de uma das duas frações de "quintos" de FC-5 para a interessada, ou seja, o pagamento de 1/5 de FC-5 (R$ 686,88) e de 3/5 de FC-4 (R$ 1.790,67) seria regular.
8. Assim, foi proposta a criação de parcela compensatória relativa a 1/5 de FC-5.
9. Examinando o mapa de tempo de exercício de função, que abrange o período de 1º/7/1993 a 5/7/2001, verifico, primeiramente, que o órgão não computou continuamente esse tempo. Para a incorporação dos 2/5 de FC-5, foi "pinçado" tempo de substituição na ocorrido na época em que ocupava a FC-4 e que deveria ter sido considerado para a incorporação dessa função, conforme dispunha o art. 3º da Lei 8.911/1994:
"Art. 3º Para efeito do disposto no § 2º do art. 62 da Lei nº 8.112, de 11 de dezembro de 1990, o servidor investido em função de direção, chefia e assessoramento, ou cargo em comissão, previsto nesta Lei, incorporará à sua remuneração a importância equivalente à fração de um quinto da gratificação do cargo ou função para o qual foi designado ou nomeado, a cada doze meses de efetivo exercício, até o limite de cinco quintos.  
§ 1º Entende-se como gratificação a ser incorporada à remuneração do servidor a parcela referente à representação e a gratificação de atividade pelo desempenho de função, quando se tratar de cargo em comissão ou função de direção, chefia e assessoramento dos Grupos: Direção e Assessoramento Superiores - DAS e Cargo de Direção - CD. 
[...] 
§ 3º Quando mais de um cargo em comissão ou função de direção, chefia e assessoramento houver sido exercidos no período de doze meses, a parcela a ser incorporada terá como base de cálculo a exercida por maior tempo.
§ 4º Ocorrendo o exercício de cargo em comissão ou de função de direção, chefia ou assessoramento de nível mais elevado, por período de doze meses, após a incorporação dos cinco quintos, poderá haver a atualização progressiva das parcelas já incorporadas, observado o disposto no parágrafo anterior." 
10. Assim, considerando o tempo de função exercido continuamente, a servidora teria direito à incorporação de 5/5 de FC-4. 
11. Uma vez que não há informações de que a servidora seja beneficiária de alguma decisão judicial e que seu nome não está no rol de servidores constante da ação ordinária 039464-12.2004.4.01.3400, movida pela Associação Nacional dos Servidores da Justiça do Trabalho (Anajustra) , é de se determinação a criação de parcela compensatória no valor que excede os 5/5 de FC-4 aos quais a sra. Rozana Lígia de Oliveira Cangussu teria direito. Se estiverem corretos os valores das parcelas de "quintos" informados no formulário e-Pessoal, a interessada poderia receber legitimamente R$ 2.984,45 a título de "quintos" de FC-4 e a parcela compensatória deveria ser de R$ 179,99, o que totalizaria os R$ 3.164,44 pagos a título de incorporação de "quintos".
12. Uma vez que foi aprovada recentemente a Lei 14.523/2023, deve o órgão de origem adotar as providências para a imediata absorção dos valores pagos indevidamente a título de "quintos". Isso porque apenas o aumento concedido aos proventos básicos, que passaram de R$ 4.749,33 para R$ 5.034,29 já seria suficiente para assegurar a absorção da parcela compensatória. Assim, sendo, também será expedida determinação para suspensão dos pagamentos efetuados com base no ato impugnado, haja vista a possibilidade imediata de expedição de novo ato, sem pagamentos irregulares, observada a modulação adotada no RE 638.115/CE. 
13. Por fim, proponho a dispensa de devolução dos valores indevidamente recebidos, em boa-fé, na linha do Enunciado 106 da Súmula de Jurisprudência desta Corte.  
Diante do exposto, VOTO por que o Tribunal adote a deliberação que ora submeto a este colegiado.
TCU, Sala das Sessões, em 2 de maio de 2023.
BENJAMIN ZYMLER 
Relator